臺灣高等法院刑事判決　　　　　　94年度交上更(一)字第21號
上　訴　人　臺灣桃園地方法院檢察署檢察官
上　訴　人
即　被　告　乙○○(即李永清)
　　　　　　　　　林清漢律師
選任辯護人　林清漢律師
上列上訴人因被告過失致死案件，不服臺灣桃園地方法院90年度
交訴字第98號，中華民國90年10月12日第一審判決（起訴案號：
臺灣桃園地方法院檢察署89年度偵字第15722號），提起上訴，
經判決後，由最高法院發回更審，本院判決如下：
    主  文
上訴駁回。
    事  實
一、乙○○乃「勇將通運有限公司」所僱用載運貨品之司機，為
    從事駕駛業務之人，於民國（下同）八十九年五月二十一日
    凌晨一時許，將「勇將通運有限公司」所有車牌號碼ＦＶ─
    九五五號營業聯結車及車牌號碼Ｌ七─七八號車斗，駛至桃
    園縣平鎮市○○路○段五一一號前二十五公尺之白色路面邊
    線右側時，原應注意不得利用道路放置拖車，且停於路邊之
    車輛，在照明不清之道路，應顯示停車燈光或反光標識，以
    防後方來車之追撞，而依當時路面鋪設柏油、乾燥、無缺陷
    、無障礙物等情況，並無不能注意之情事，且該路段當時光
    線昏暗，照明不清，乙○○竟疏未注意顯示停車燈光或反光
    標識，貿然將車停放該道路上即行離去。迨同日凌晨二時七
    分許，騎乘車牌號碼ＡＲＢ─三０七號重型機車由楊梅往中
    壢方向行駛適行至該路段之廖盛洪，因疏未注意車前狀況，
    自後追撞前開營業聯結車之車斗左後方，致廖盛洪之腦損傷
    、顱骨及顏面骨骨折，而當場死亡。乙○○於肇事後，在未
    被有偵查犯罪職權之機關或公務員發覺其為犯人前，即委託
    離肇事地點約二十九點一公尺處之加油站員工丁○○打電話
    向警報案，並於車禍現場主動向警員告知其係上開聯結車之
    駕駛而自首，進而接受本件裁判。
二、案經廖盛洪之父戊○○及母丙○○訴由桃園縣警察局平鎮分
    局報請相驗後，由臺灣桃園地方法院檢察署檢察官自動檢舉
    偵查起訴。
    理  由
一、訊據被告乙○○，固坦承於上揭時、地將前開聯結車停放上
    址，惟矢口否認有何過失，辯稱：其將上開聯結車靠路邊停
    放在白色實線以外，並未佔用車道，且當時雖為夜間，然該
    路段距加油站之距離甚近，加油站有燈光照明，其無庸另顯
    示停車燈光或反光標識云云。
二、經查：
(一)上揭事實，業據被害人廖盛洪之父戊○○、母丙○○指訴綦
    詳，並有桃園縣警察局道路交通事故調查表一紙、車禍現場
    照片六幀在卷足稽。被告就將上開聯結車停放上址之事實，
    亦供承不諱。且經臺灣桃園地方法院檢察署檢察官到場勘驗
    結果，上址路面白色實線至道路邊緣與人行道相接處尚有三
    點七公尺寬度，前開聯結車停放處平時除供自用小客車停放
    外，係屬機車慢車道使用，雖可停放小型車輛，惟不得停放
    大型拖車，亦有勘驗筆錄附卷可憑。參以道路交通標誌標線
    號誌設置規則第一百八十三條「路面邊線，用以指示路肩或
    路面外側邊緣之界線」之規定，被告將聯結車停放於白實線
    右側，仍屬停放於車道上。而依道路交通安全規則第一百四
    十條第四款「任何人不得利用道路放置拖車」，及第二條第
    一項第十三款「聯結車係指汽車與重型拖車所組成之車輛」
    之規定，聯結車自應不得停放於道路上。被告於警訊之初係
    供稱其將上開聯結車停放在上址後即回家洗澡（八十九年五
    月二十一日警訊筆錄），嗣於偵查及原審審理中則均改稱乃
    因身體不適，始暫將聯結車停放於該處，雖前後所辯不一，
    仍屬將聯結車停放在道路上。
(二)本件事故發生之時間為夜間凌晨二時許，而被告停放上開聯
    結車之路段，附近除加油站及路燈等之燈光外，其餘商家如
    匯豐汽車公司等均已打烊，招牌燈關閉，應屬照明不清之路
    段一節，業據在現場處理之警員甲○○及適巡邏路過上址之
    警員庚○○、己○○，於本院前審調查時先後到庭結證稱：
    「我接到勤務台通知，趕到現場。．．．該路段路邊沒有路
    燈，路燈是在分隔島上，路邊沒有住戶，只有樹，右前方只
    有一個加油站，對面也有一個加油站，光線並非很亮，對面
    有個中古車商，招牌燈已關了，至於月色如何，我沒有注意
    到。」、「那段路到分局間全路段都很暗，當天氣候不好陰
    天，我也沒有看到月亮，那條路上只有加油站有燈光，所以
    發生碰撞地點之光線是相當不好。」（本院前審九十一年三
    月一日訊問筆錄）、「我是巡邏凌晨零時到二時之時段，經
    過車禍現場處，因天色昏暗，那地方沒有路燈也沒有商店，
    我看到時是一個人和機車掛在拖車之後輪上。（問：對於被
    告說當天是農曆十五、十六日，月色很明亮，是否如此？）
    沒有，天色很昏暗。現場離同向約五十公尺有一個加油站，
    到加油站那地方就有燈光，斜對面也有一個加油站。」（本
    院前審九十一年三月十五日訊問筆錄）等語。而停於路邊之
    車輛，遇晝晦、風沙、雨雪、霧靄時，或在夜間無燈光設備
    或照明不清之道路，均應顯示停車燈光或反光標識，道路交
    通安全規則第一百十二條第一項第十三款定有明文。被告未
    顯示停車燈光或反光標識，顯有過失甚明。雖證人丁○○於
    原審證稱：「我在加油站上班，被告是我公司之簽帳公司，
    他常來加油，當天他說他身體不舒服，去換洗一下馬上回來
    ，因他把砂石車開進住宅區不方便，所以他把砂石車停在路
    邊跟我借轎車，他車停在我加油站的對面，我加油站對面也
    有加油站，所以他停車的地方光線很亮」云云，惟經臺灣桃
    園地方法院檢察署檢察官會同桃園縣警察局交通隊及宋屋派
    出所員警於八十九年十二月十一日晚間八時五十分許到現場
    勘驗，肇事地點距加油站入口為二十九點一公尺，此有勘驗
    筆錄在卷可查，足徵被告停放車輛之地點距加油站處尚有一
    段距離。況被害人廖盛洪所騎乘之機車係由楊梅往中壢之方
    向行駛，縱加油站之燈光明亮，惟加油站係設於被告停車處
    之右前方，被告停放聯結車之車斗高度足以阻擋被害人廖盛
    洪之前方視野及加油站之燈光亮度，應以證人甲○○、庚○○及己○○等警員之證詞較符合當時之情狀，證人丁○○之
    證詞則未足採憑。
(三)按道路交通安全規則第一百四十條第四款之規定，不得利用
    道路放置拖車，且按停於路邊之車輛，遇晝晦、風沙、雨雪
    、霧靄時，或在夜間無燈光設備或照明不清之道路，均應顯
    示停車燈光或反光標識，亦該規則第一百十二條第一項第十
    三款所明定。被告停車自應注意上開規定。依卷附道路交通
    事故調查報告表所載，本件事故發生之際，上址路面鋪設柏
    油、乾燥、無缺陷、無障礙物，顯無不能注意之情事，被告
    夜間將聯結車違規佔用慢車道停車，且未顯示停車燈光或反
    光標誌，影響夜間機車行車安全，乃本件肇事之次因，臺灣
    省車輛行車事故覆議鑑定委員會亦同此認定，有該委員會八
    十九年九月二十七日府覆議字第八九一五二七號函在卷可參
    ，堪認被告有過失甚明。至臺灣省桃園縣區車輛行車事故鑑
    定委員會八十九年八月十一日八九府車鑑桃字第八九０七九
    一號鑑定意見書以被告佔用慢車道停車，及被害人疏未注意
    車前狀況，自後追撞停車，同為肇事原因，尚欠明確，應再
    予釐清。又被害人確係因本件車禍，致腦損傷、顱骨及顏面
    骨骨折，而當場死亡，亦經臺灣桃園地方法院檢察署檢察官
    督同法醫師相驗屬實，製有勘驗筆錄、相驗屍體證明書及驗
    斷書等附卷可憑。被告之過失行為與被害人之死亡結果間，
    確有相當因果關係。雖被害人廖盛洪騎乘機車未注意車前狀
    況，自後追撞停車，違反道路交通安全規則第九十四條第三
    項之規定，亦有過失，惟被告之上開過失責任並未因此而解
    免。本件事證明確，被告前開所辯，顯係飾卸、避就之詞，
    不足採信，其過失犯行洵堪認定。
三、查被告係以駕駛聯結車為業，乃從事駕駛業務之人，核其所
    為，係犯刑法第二百七十六條第二項之業務過失致死罪。被
    告於駕駛車輛肇事後託證人丁○○報警處理，並於車禍現場
    主動向警員表明其係上開聯結車之駕駛，在此之前警員並不
    知肇事司機係何人，被告符合自首之要件，業據被告供明在
    卷，並經證人甲○○、庚○○、己○○等人於本院前審調查
    時依序證稱：「我接到勤務台通知，趕到現場，我先照相再
    回來巡邏車拿紙及皮尺，我在處理當中看到有一個人站在那
    裏，我問他你是何人？他告訴我他是車主。（問：你要離開
    之前值班所接之二通電話內容如何？）我不知道，是值班接
    的，我當時是巡邏勤務，當時只有告訴該處有發生車禍，但
    沒有講肇事者是誰。（問：值班警員是否有說有人委託報案
    ？）沒有。」、「撞到時，我剛好巡邏經過該處，我最先發
    現該車禍，我開車往前經過約五十公尺就看到巡邏車，我是
    在警備隊，是不參與處理的。」（本院前審九十一年三月一
    日訊問筆錄）、「我們用無線電通知勤務中心，勤務中心通
    知派出所來處理，我們去時現場都沒有人，我們有把這個事
    交給派出所之警員後我們才離開，現場只有我與庚○○在，
    我沒有看到拖車之駕駛人。」（本院前審九十一年三月十五
    日訊問筆錄）等語。以及本院傳訊證人即警員甲○○、庚○○、己○○、及證人丁○○分別結證：(一)受命法官問證人
    甲○○，問：當時你是怎麼樣獲得訊息去現場處理？證人答
    ：當時我在派出所，值班接到電話跟我講。問：值班警員是
    接到誰的電話？答：不清楚。要問當時值班的人。問：現場
    處理的情形？答：現場情形就是聯結車後面就有一部摩托車
    已經撞上去了，還有一個人坐在上面，還有救護車、救護人
    員。我們到現場的時候救護車已經到了，至於救護車誰通報
    就不清楚。問：當時是否有看到被告？答：還沒有。因為我
    印象有兩、三部救護車，在處理事故的時候，事後我在畫圖
    的時候因為那邊車速蠻快，我們巡邏車跟肇事地點停一段距
    離，我們拿工具。問：當時只有你一個人去處理？答：還有
    另外一個同事。問：到現場處理的時候是否知道誰肇事？答
    ：就是我在測位置的時候，在畫圖的時候突然有一個人站在
    那邊，那時候傷者已經送走了，我覺得很奇怪，我問他為什
    麼站在這邊，他說他是聯結車的駕駛，我才知道我就說請他
    等一下。問：是否是在場的被告？答：是的。問：到現場的
    時候是否有看到另外兩位警備隊的警員？答：其實我在現場
    的時候並沒有看到，但是我要前往肇事現場的時候我有看到
    對向有一部巡邏車，但是我不知道他們是誰。審判長問證人
    ：你剛說你有前往現場處理，你在到現場之前是否知道車禍
    的人是誰？證人答：不知道。問：去的時候肇事者是否是在
    現場跟你講說這部車是我的，是我肇事的？答：我有問他，
    是他主動跟我講。我當時並不知道聯結車是誰的，被告有跟
    我講說他是聯結車的駕駛。問：那位司機是否是法庭這位被
    告？答：是的。(二)受命法官問證人庚○○，問：你是警備
    隊員？證人答：平鎮分局警備隊。問：當時你跟警員己○○
    開巡邏車經過現場？答：是的。問：你們是因為巡邏關係看
    到車禍？答：是的。問：看到車禍處理情形？答：當時傷者
    是抱著車子左後輪，並沒有動。我們就趕快無線電通報。問
    ：當時看到的時候救護車還沒有到？答：是的。我們是通報
    勤務中心。問：後來呢？答：我們看到宋屋派出所的警員過
    來處理，我們就離開了。問：經過車禍現場的時候是凌晨兩
    點二十分沒有錯？答：兩點鐘以後。確定時間沒有辦法清楚
    記住。問：到現場的時候是否知道肇事者是誰？答：並不知
    道。(三)受命法官問證人己○○，問：跟警員庚○○同樣經
    過現場？證人答：是的。問：經過情形如何？答：發現之後
    就通報勤務中心。我也不知道肇事者是誰。問：你在本院前
    審的時候你說巡邏凌晨零時到二時的這個時段，經過車禍現
    場時間是在凌晨壹點左右，對此有何意見？答：講錯了。實
    際的時間是在凌晨兩點到兩點半之間。(四) 受命法官問證
    人丁○○，問：當時這個車禍發生以後你說有去報警，情形
    如何？證人答：我們看到現場的時候我跟另外壹個同伴說我
    們先打110，打完之後我們就通知車主，說你們的車被撞，
    他就跟我說趕快打給宋屋派出所，我們就打給派出所還有一
    一九，打了大約四五通。問：誰打的？答：我先打110。有
    接通。我就說延平路上廣興加油站對面有壹台砂石車被摩托
    車撞，主要內容就是告知這邊發生車禍，然後電話掛了之後
    我就打電話給車主，打大哥大，我那時候跟他講說110已經
    打過了，他就叫我打給宋屋派出所，我就打給宋屋派出所，
    內容同前，然後他們說勤務還沒有通報到，內容大概是這樣
    。打完之後我就打119，因為那時候發生車禍我跟現場有一
    段距離，當時也不知道傷者怎麼樣，因為那時候警察都還沒
    有到，兩部救護車就已經先到了，車主就到了，車主是晚救
    護車到。問：不管打119、110或者宋屋派出所，是否有提到
    肇事者是誰？答：都沒有。只有講說這個地方有發生車禍。
    問：救護車是否是在你報案之後才到？答：是的。綜上情，
    足見被告於肇事後，在未被有偵查犯罪職權之機關或公務員
    發覺其為犯人前，即委託離肇事地點約二十九點一公尺處之
    加油站員工丁○○打電話向警報案，並於車禍現場主動向警
    員告知其係上開聯結車之駕駛而自首，進而接受本件裁判，
    應依刑法第六十二條前段之規定減輕其刑。原審認被告事證
    明確，依刑法第二條第一項前段、第二百七十六條第二項、
    第六十二條前段、第四十一條第一項前段，罰金罰鍰提高標
    準條例第一條前段、第二條，並審酌被告之過失程度、被害
    人死亡結果、被告事後尚未與被害人家屬達成民事和解，賠
    償其等之損害，及其犯罪後之態度等一切情狀，量處被告有
    期徒刑六月，並諭知易科罰金之折算標準。復按行為後法律
    有變更者，適用裁判時之法律，但裁判前之法律有利於行為
    人者，適用最有利於行為人之法律，刑法第二條第一項定有
    明文。刑法第四十一條於本件被告犯罪後修正，並於九十年
    一月十二日生效，茲比較新舊刑法第四十一條，以修正後之
    刑法第四十一條較有利於被告，故依前揭說明，應適用裁判
    時之法律即修正後之刑法第四十一條。經核認事用法，均無
    不當，量刑亦屬妥適。檢察官上訴意旨認原審量刑過輕。被
    告上訴仍執陳詞，否認犯罪，並認縱有過失，原審量刑過重
    ，核均為無理由，應予駁回。
據上論斷，應依刑事訴訟法第368條，判決如主文。
本案經檢察官黃全祿到庭執行職務。
中　　華　　民　　 國　　94　　年　　11　　月　　17　　日
　　　　　　　　　刑事第十五庭  審判長法　官  蔡永昌
　　　　　　　　　　　　　　　　　    法　官  蔡國在
　　　　　　　 　 　　　　　　　　　　法　官  張正亞
以上正本證明與原本無異。
如不服本判決，應於收受送達後十日內向本院提出上訴書狀，其
未敘述上訴之理由者並得於提起上訴後十日內向本院補提理由書
（均須按他造當事人之人數附繕本）。
                                      書記官  鄭信昱
中　　華　　民　　國　　94　　年　　11　　月　　17　　日
附錄：本案論罪科刑法條全文
中華民國刑法第276條第2項
因過失致人於死者，處二年以下有期徒刑、拘役或二千元以下罰
金。
從事業務之人，因業務上之過失犯前項之罪者，處五年以下有期
徒刑或拘役，得併科3000元以下罰金。
